【裁判字號】    98,訴,835
【裁判日期】    990830
【裁判案由】    損害賠償
【裁判全文】
臺灣高雄地方法院民事判決               98年度訴字第835號
原      告  丙○○
訴訟代理人  蘇志成律師
被      告  戊○○
            高鼎交通事業有限公司
法定代理人  乙○○
上  一  人
訴訟代理人  己○○
複代理人    甲○○
上列當事人間損害賠償事件，本院於民國99年8 月16日言詞辯論
終結，判決如下：
  主  文
被告應連帶給付原告新台幣肆拾玖萬貳仟零肆拾捌元，及自民國
九十九年三月二十二日起至清償日止，按年利率百分之五計算之
利息。
原告其餘之訴駁回。
訴訟費用由被告連帶負擔四分之一，餘由原告負擔。
本判決第一項得假執行。但被告高鼎交通事業有限公司如以新台
幣肆拾玖萬貳仟零肆拾捌元預供擔保後，得免假執行。
原告其餘假執行之聲請駁回。
   事實及理由
一、按「訴狀送達後，原告不得將原訴變更或追加。但擴張或減
    縮應受判決事項之聲明者，不在此限。」民事訴訟法第255
    條第1 項第3 款定有明文。原告請求遲延利息部分自起訴狀
    繕本送達被告翌日起算，因起訴狀繕本分別於民國99年3 月
    11日寄存送達於被告戊○○（見本院卷第144 頁）；於97年
    11月10日送達於被告高鼎交通事業有限公司（下稱高鼎公司
    ，見本院97年度鳳調字第109 號卷第36頁，下稱鳳調卷）。
    嗣於99年4 月22日準備程序中及99年8 月16日審判程序中（
    見本院卷第164 、198 頁），就遲延利息部分減縮聲明為自
    起訴狀繕本送達最後一位被告即戊○○（99年3 月11日寄存
    送達，99年3 月21日生效）之翌日即99年3 月22日起算。查
    原告減縮訴之聲明，合於法律規定，併此敘明。
二、原告主張：訴外人許國原於97年5 月17日13時50分許，駕駛
    車牌號碼1926-MD 號自小客車（下稱系爭車輛）搭載原告，
    沿台88線快速道路由西向東方向行駛，戊○○則駕駛登記高
    鼎公司所有車牌號碼X5-810號營業曳引車後拖板車06-VH 號
    （下稱系爭曳引車），沿同路段同向行駛於系爭車輛後方。
    戊○○於行經台88線東向5.9 公里處時，原應注意車前狀況
    及與在同一車道行駛時，除擬超越前車外，後車與前車間應
    保持隨時可以煞停之距離，且依戊○○之智識、能力，又無
    不能注意之情事，竟疏未注意車前狀況及與前車保持安全距
    離，由後追撞系爭車輛（下稱系爭車禍），造成原告受有雙
    側連枷胸、右側第一至第八肋骨骨折、左側第一至第十肋骨
    骨折、第二胸椎體併胸骨柄骨折、雙側創傷性血胸、胸骨骨
    折及右肩膀脫位等傷害（下稱系爭傷害），並致原告支出：
    (1)醫藥費用新台幣（下同）95,0 88 元。(2)救護車費用7,10
    0 元。(3)自97年6 月3 日起至97年6 月30日止住院看護費24
    ,860元（下稱住院看護費）。(4)原告於系爭車禍發生時，年
    齡為85歲7 個月，尚有平均餘命6.08年，因傷導致梅尼爾症
    ，仍有看護必要，自97年7 月1 日起，以6 年，按每日看護
    費1,000 元，依霍夫曼式計算法第1 年不扣除中間利息計算
    ，須支出看護費1,957,995 元【下稱系爭看護費，計算式：
    1,000 ×365 ×5.0000000 （霍夫曼係數）=1,957,995】。
    (5)原告因系爭車禍受有系爭傷害，精神上痛苦不堪，請求給
    付精神上損害賠償200,000 元。高鼎公司係戊○○之僱用人
    ，自應與戊○○負連帶賠償責任等情。為此，爰依民法第18
    4 條第1 項前段、第191 條之2 （起訴狀誤植為第192 條之
    2 ）、第188 條第1 項、第193 條第1 項、第195 條第1 項
    前段侵權行為之法律關係請求被告連帶負損害賠償責任。並
    聲明：(一)被告應連帶給付原告2, 285,043元，及自99年3 月
    22日起至清償日止，按年息5%計算之利息。(二)願供擔保，請
    准宣告假執行。
三、戊○○則以：對原告請求醫藥費95,088元、救護車費7,100
    元、住院看護費24,860元、精神上損害賠償200,000 元及出
    院後如有看護必要，每日看護費以1,000 元計算無意見，但
    其對系爭車禍發生無過失，且原告出院後並無看護之必要等
    語，資為抗辯。並聲明：原告之訴駁回。高鼎公司則以：不
    爭執戊○○就系爭車禍有過失，而許國原並無過失，且對原
    告請求醫藥費95,088元、救護車費7,100 元、住院看護費24
    ,860元及出院後如有看護必要，每日看護費以1,000 元計算
    無意見，但原告未證明因系爭車禍導致梅尼爾症，故請求系
    爭看護費，於法無據。另原告請求之精神上損害賠償過高等
    語，資為抗辯。並聲明：(一)原告之訴駁回。(二)如受不利之判
    決，願供擔保請准宣告免為假執行。
四、兩造不爭執事項：
  (一)戊○○受僱於高鼎公司，於上開時間及地點，執行職務，駕
    駛系爭曳引車由後追撞許國原駕駛之系爭車輛，發生系爭車
    禍，致原告受有系爭傷害，有原告之高雄醫學大學附設中和
    紀念醫院（下稱高醫）診斷證明書（下稱高醫診斷書，見鳳
    調卷第8 頁反面），暨本院98年度審交簡字第292 號刑事案
    卷（下稱系爭刑案卷）內道路交通事故現場圖、道路交通事
    故調查報告表、現場相片及警詢筆錄等在卷（見台灣高雄地
    方法院檢察署97年度偵字第5289號影印卷，下稱系爭偵卷，
    第19、20、28至36頁）可稽。
  (二)原告因系爭車禍支出醫藥費用95,088元、救護車費用7,100
    元及住院看護費24,860元。（見本院卷第200頁）
  (三)原告未領強制汽車責任保險金。
  (四)原告如可請求系爭看護費，以每日1,000 元計算。（見本院
    卷第200 頁）
  (五)許國原就系爭車禍之發生無過失。
五、爭執事項：
  (一)戊○○就系爭車禍之發生有無過失？
  (二)若被告應負擔損害賠償責任時，原告得請求之項目與金額為
    若干？
六、茲就兩造之爭點，析述本院得心證之理由如下：
  (一)戊○○就系爭車禍之發生有無過失？
    1.按汽車在同一車道行駛時，除擬超越前車外，後車與前車
      之間應保持隨時可以煞停之距離；汽車行駛時，駕駛人應
      注意車前狀況及兩車併行之間隔，並隨時採取必要之安全
      措施，道路交通安全規則第94條第1 項、第3 項分別定有
      明文。依上開規定，汽車駕駛人於行駛時，即應負注意與
      前車保持可以煞停之距離，並應注意車前狀況，隨時採取
      必要之安全措施等注意義務。
    2.經查，原告主張因系爭車禍受有系爭傷害乙節，為兩造所
      不爭執，堪認原告所受系爭傷害確係因系爭車禍所致。次
      按戊○○雖辯稱：其對系爭車禍發生無過失云云。惟查，
      系爭車禍發生於97年5 月17 日13 時50分許，而戊○○當
      時駕駛系爭曳引車，沿台88線快速道路由西向東方向行駛
      ，行經台88線東向5.9 公里處時，由後追撞系爭車輛之事
      實，為兩造所不爭執，堪可認定。而按戊○○駕駛系爭曳
      引車自後追撞系爭車輛，顯見其未與前車保持隨時可以煞
      停之距離，即屬違反上述安全規則，而推定有過失。
    3.次查，參酌戊○○於系爭刑案卷警詢中，自承其車速約60
      至70公里，車禍前，看到系爭車輛時，距離約20至30公尺
      等語（見系爭偵卷第29頁）；嗣於偵訊中，就與系爭車輛
      之距離，則改稱：當時車速60至70公里，車禍前，看到系
      爭車輛距離約40至50公尺云云（見系爭偵卷第54頁），顯
      見戊○○前後陳述不一，已有避重就輕之議。另參諸高速
      公路及快速公路交通管制規則第6 條之規定，大型車行駛
      高速公路及快速公路，前後兩車間行車安全距離，在正常
      狀況下，應依車輛速率之每小時公里數值減20，即以車速
      時速60公里為例，最小距離應為40公尺，而戊○○於系爭
      車禍發生當時，僅與系爭車輛距離20至30公尺，暨戊○○
      於本院審理中亦自承發現許國原之系爭車輛緊急煞車時，
      系爭曳引車已經煞不住，故從後追撞系爭車輛乙節以觀（
      見本院卷第199 頁），益徵戊○○駕駛系爭曳引車未注意
      車前狀況並與前車保持安全距離，致發生系爭車禍。
    4.此外，參以戊○○領有職業聯結車駕駛執照及從事駕駛業
      務觀之（見系爭偵卷第37頁反面），其對於前揭交通安全
      相關規定應知之甚稔。而系爭車禍當時係日間，天氣晴，
      自然光線、視距良好，路面無障礙物及缺陷等情，有道路
      交通事故調查報告表(一)（見系爭偵卷第20頁）可證，依戊
      ○○之駕駛智識、能力、事發當時路況及視距均良好的情
      況下，應能妥善保持與前車之安全距離，並能注意車前狀
      況，採取必要之安全措施，即無不能注意之情事，詎其未
      保持安全距離及注意車前狀況，由後追撞系爭車輛，其有
      過失甚為顯然。再佐以系爭車禍，經送臺灣省高屏澎區車
      輛行車事故鑑定委員會鑑定之結果，亦認戊○○駕駛聯結
      車未保持安全煞停之距離及未注意車前狀況，追撞系爭車
      輛，為肇事原因，許國原駕駛系爭車輛無肇事因素（見本
      院卷第72頁）。
    5.末者，曾文榮亦因系爭車禍，經系爭刑案判處過失傷害罪
      刑確定，業據本院依職權調閱系爭刑案卷宗核閱無訛，堪
      認曾文榮就系爭車禍確有過失，則曾文榮上開所辯，不足
      採信。
  (二)若被告應負擔損害賠償責任時，原告得請求之項目與金額為
    若干？
    1.按「汽車、機車或其他非依軌道行駛之動力車輛，在使用
      中加損害於他人者，駕駛人應賠償因此所生之損害」、「
      因故意或過失，不法侵害他人之權利者，負損害賠償責任
      」、「受僱人因執行職務，不法侵害他人之權利者，由僱
      用人與行為人連帶負損害賠償責任。但選任受僱人及監督
      其職務之執行，已盡相當之注意或縱加以相當之注意而仍
      不免發生損害者，僱用人不負賠償責任」、「不法侵害他
      人之身體或健康者，對於被害人因此喪失或減少勞動能力
      ，或增加生活上之需要時，應負損害賠償責任」、「不法
      侵害他人之身體、健康、名譽、自由、信用、隱私、貞操
      ，或不法侵害其他人格法益而情節重大者，被害人雖非財
      產上之損害，亦得請求賠償相當之金額」，民法第191 條
      之2 前段、第184 條第1 項前段、第188 條第1 項、第19
      3 條第1 項、第195 條第1 項前段分別定有明文。經查，
      戊○○就系爭車禍之發生有過失，並致原告受有系爭傷害
      乙節，業如上述，依上開規定，戊○○自應負損害賠償責
      任甚明。又高鼎公司就曾文榮因執行職務，發生系爭車禍
      ，致原告受有系爭傷害，暨戊○○就系爭車禍之發生有過
      失，許國原並無過失等節，均不爭執，則依上開說明，高
      鼎公司就戊○○於執行職務時不法侵害原告之權利所造成
      之損害，自應負連帶損害賠償責任。
    2.承上所述，被告既應就原告因系爭車禍所受損害負連帶賠
      償之責，茲就原告主張項目及金額，分述如下：
      (1)醫藥費用95,088元、救護車費用7,100 元及住院看護費
        24,860元部分：原告主張因系爭車禍支出醫藥費用95,0
        88元、救護車費用7,100 元及住院看護費24,860元乙節
        ，為兩造所不爭執，業如前述，則原告此部分之請求，
        自應准許。
      (2)系爭看護費部分：原告主張系爭車禍發生後，導致梅尼
        爾症，經常跌倒，有6 年全日看護之必要云云，固舉證
        人即原告之女丁○○為證，並提出高雄市立民生醫院（
        下稱民生醫院）診斷證明書1 紙（見本院卷第178 頁）
        為憑。惟被告爭執原告支出之必要性。經查，原告因系
        爭車禍受有系爭傷害後，自97年5 月17日起至97年6 月
        13 日 止，在高醫住院28日乙節，有前揭高醫診斷書（
        見鳳調卷第8 頁反面）可佐，應認真實。次查，本院向
        高醫函詢關於原告受系爭傷害出院後是否需專人全日終
        身看護照料乙事，據該院函覆稱：原告出院時，醫師依
        病情及病程判斷，需專人全日看護6 個月，但原告於97
        年6 月25日後即未在高醫就診，因此無法判斷是否需終
        身專人看護等情，有該院98年8 月11日高醫附行字第09
        80002792號函（見本院卷第118 頁）可參；又查，參酌
        原告陳述系爭車禍後，伊均在民生醫院就診（見本院卷
        第79頁）乙節，即再向民生醫院函詢有關原告於系爭車
        禍後，是否需終身專人全日看護乙事，經該院函覆：原
        告因高血壓及高血脂，由楊志余醫師看診至97年4 月9
        日止；自98年6 月1 日起至98年9 月30日止，因高血壓
        、高血脂及心臟病至吳明仁醫師門診就診5 次；自97年
        10月起至98年11月止，因高血壓、高血脂及疑冠心症，
        間斷性至謝敬崇醫師門診就診，故均無法答覆原告有無
        終身看護之需要（見本院卷第133 頁）等情以觀，尚難
        遽認原告因系爭傷害自高醫出院後，在民生醫院看診之
        病症與系爭傷害有關，是本院亦無從因民生醫院之函覆
        ，認定原告有終身全日看護之必要。再查，丁○○雖證
        述原告於系爭車禍後，有重聽，走路不平衡，常暈眩及
        跌倒之現象，然亦同時證述原告目前意思能力正常，可
        自行坐椅子洗澡，三餐可自行進食，生活上仍有與他人
        對談之能力等語綦詳（見本院卷第174 、175 頁），足
        認原告目前仍具有自理生活事務能力，且意思清晰具溝
        通能力，身體狀況未達無人照護即立刻造成生命危險之
        程度，衡情，亦難認原告目前有專人全日看護之必要。
        復查，依民生醫院函附原告自97年5 月起至98年7 月止
        之歷史病歷以觀（見本院卷第91至113 頁），堪認原告
        於98年2 月4 日至謝敬崇醫師門診就診時，始經醫師診
        斷具有未明示之梅尼爾病（見本院卷第111 頁），足見
        原告係於系爭車禍發生後近9 個月才出現未明示之梅尼
        爾病，衡情，亦難逕認係系爭車禍所引起。此外，參以
        原告並未具體舉證證明其罹患未明示之梅尼爾病與系爭
        車禍有關。況縱然有關，原告亦未舉證證明梅尼爾病與
        終身看護有何關連性，尚難遽認原告自97年7 月1 日起
        有因梅尼爾病需專人全日看護6 年之必要。如前所述，
        原告因系爭車禍自高醫出院後，有專人全日看護之必要
        期間應僅為6 個月即自97年6 月13日起至97年12月12日
        止。而按原告請求之系爭看護費，係自97年7 月1 日起
        6 年，按每日1,000 元計算，倘參酌被告對於原告主張
        全日看護費用以1,000 元計算乙節亦不爭執（見本院卷
        第200 頁），則原告得主張之系爭看護費，應自97年7
        月1 日起至97年12月12日止計165,000 元（計算式：1,
        000 ×165 ＝165,000 元）。至原告逾此範圍之請求，
        尚屬無據。
      (3)精神慰撫金之多寡，應斟酌雙方之身份、地位、資力與
        加害之程度及其他各種情形核定相當之數額。其金額是
        否相當，自應依實際加害情形與被害人所受之痛苦及雙
        方之身份、地位、經濟狀況等關係決定之。查原告因系
        爭車禍受有系爭傷害，因而住院長達26日，且原告之傷
        勢於出院後尚需專人全日看護6 個月乙節，業如上述，
        而原告於車禍發生時已屆85歲之高齡，身體復原能力顯
        較年輕人差，足認原告之身體因系爭車禍所受傷害程度
        已屬情節重大，且對原告之個人及家庭生活造成不便及
        影響，故原告主張其因系爭車禍精神上受有極大之痛苦
        ，堪可採信。又原告係國小畢業，目前無業，自94年起
        至96年止所得總額分別為281,35 6元、192,048 元及71
        ,553元，名下投資6 筆，合計770,810 元；戊○○國小
        畢業，擔任聯結車司機，自94年起至96年止所得總額分
        別為0 元、96,000元及0 元，名下有房屋、土地各1 筆
        ，價值545,000 元等情，業據兩造陳明在卷（見本院卷
        第166 頁、系爭偵卷第28頁），並有兩造94年至96年稅
        務電子閘門財產所得調件明細表在卷可參（見本院卷第
        18頁至第26頁），應堪採信。本院審酌原告教育程度、
        經濟狀況、受傷程度及戊○○教育程度、經濟能力，並
        參諸戊○○之過失情節，系爭車禍一再否認過失之態度
        不佳等情，認原告請求被告賠償非財產上之損害200,00
        0 元，應屬適當。
      (4)承上，原告因系爭車禍所受損害之金額應為492,048 元
        （計算式：醫療費95,088元＋救護車費7,100 元＋住院
        看護費24,860元＋系爭看護費165,000 元＋非財產上之
        損害20 0,000元＝492,048 元），堪予認定。
七、綜上所述，戊○○受僱於高鼎公司，其於執行職務時過失不
    法侵害原告之身體、健康權，則原告依民法第184 條第1 項
    前段、第188 條第1 項、第191 條之2 前段、第193 條第1
    項及第195 條第1 項前段侵權行為之法律關係，請求被告連
    帶給付醫療費、救護車費、住院看護費、系爭看護費及非財
    產上之損害合計492, 048元，為有理由，應予准許，逾此範
    圍之請求，則無理由，應予駁回。
八、按給付無確定期限者，債務人於債權人得請求給付時，經其
    催告而未為給付，自受催告時起，負遲延責任，為民法第22
    9 條第2 項前段所明定。本件起訴狀繕本先後於99年3 月11
    日寄存送達於戊○○；於97年11月10日送達於高鼎公司乙節
    ，如前所述，則戊○○及高鼎公司分別自99年3 月21日起及
    97年11月10日起，應負遲延責任，故原告請求自起訴狀繕本
    送達最後一位被告即戊○○之翌日即99年3 月22日起計算遲
    延利息，洵屬有據。從而，原告依據侵權行為之法律關係，
    請求被告連帶給付492,048 元，及自99年3 月22日起至清償
    日止，按週年利率百分之5 計算之利息，為有理由，應予准
    許，逾此範圍，則無理由，應予駁回。
九、本件所命給付之金額未逾500,000 元，依民事訴訟法第389
    條第1 項第5 款之規定，自應依職權宣告假執行，此部分雖
    經原告陳明願供擔保，聲請宣告假執行，惟其聲請不過促請
    法院職權發動，本院無庸就其聲請為準駁之裁判，併此敘明
    。至於原告敗訴部分，其假執行之聲請，即失所附麗，應予
    駁回。
十、據上論結，本件原告之訴為一部有理由，一部無理由，依民
    事訴訟法第79條、第85條第2 項、第389 條第1 項第5 款、
    第392條第2項，判決如主文。
中    華    民    國    99    年    8     月    30    日
            民事第五庭  審判長法  官    李昭彥
                              法  官    賴文姍
                              法  官    何佩陵
以上正本係照原本作成。
如不服本判決，應於送達後20日內，向本院提出上訴狀並表明上
訴理由，如於本判決送達前提起上訴者，應於判決送達後10日內
補提上訴理由書（須附繕本），如委任律師提起上訴者，應一併
繳納上訴審裁判費。
中    華    民    國    99    年    8     月    30    日
                              書記官    陳喜苓

司法院資訊處製作；財團法人民間司法改革基金會備份。
